臺灣士林地方法院刑事判決
110年度易字第578號
公  訴  人  臺灣士林地方檢察署檢察官
被      告  黃文旦



指定辯護人  黃煊棠律師
被      告  李泳賢


上列被告因家庭暴力罪之妨害自由案件，經檢察官提起公訴（11
0年度偵字第12510號），本院判決如下：
    主  文
黃文旦、李泳賢均無罪。
    理  由
一、公訴意旨略以：被告黃文旦分別係被告李泳賢之父、告訴人
    黃明達之祖父，3人具有家庭暴力防治法所定之家庭成員關
    係。被告黃文旦、李泳賢因與告訴人有土地稅務之糾紛，竟
    共同基於強制之犯意聯絡，先由被告李泳賢向國產建材實業
    股份有限公司（下稱國產建材公司）購得水泥石塊6塊（長
    寬高各約1公尺，下稱本案水泥塊），再於民國109年11月13
    日18時許，僱請不知情之吊車司機，將上開水泥石塊以間隔
    2至3公尺之距離，分別擺放在新北市○○區○○○路000巷0號至1
    1號門口出口處（下稱本案土地），以此強暴之方式妨害告
    訴人及居住上址住戶（下稱系爭住戶）人員車輛自由行駛出
    入之權利。因認被告二人共同涉犯刑法第304條第1項之強制
    罪嫌等語。
二、按犯罪事實應依證據認定之，無證據不得認定犯罪事實；又
    不能證明被告犯罪者，即應諭知無罪之判決，刑事訴訟法第
    154條第2項、第301條第1項分別定有明文。次按事實之認定
    ，應憑證據，如未能發現相當證據，或證據不足以證明，自
    不能以推測或擬制之方法，為裁判基礎；且認定犯罪事實，
    所憑之證據，無論直接或間接證據，其為訴訟上之證明，須
    於通常一般之人均不致有所懷疑，而得確信其為真實之程度
    者，始得據之為有罪之認定，倘其證明尚未達到此一程度，
    而有合理性懷疑之存在時，即無從為有罪之認定。
三、公訴人認被告黃文旦、李泳賢涉犯刑法第304條第1項之強制
    罪嫌，無非係以告訴人黃明達於警詢及偵查中之證述、證人
    黃巨玫、黃張桃妹於偵查中之證述、現場監視器光碟、翻拍
    照片、現場照片、新北市汐止地政事務所土地及建物所有權
    狀、土地複丈成果圖等為其論據。
四、訊據被告黃文旦、李泳賢固不否認渠等有前往國產建材公司
    購買本案水泥塊，並雇請不知情之吊車司機，以間隔2至3公
    尺之距離，分別擺放在新北市○○區○○○路000巷0號、3號門口
    、11號出口處之事實，惟堅決否認涉有強制罪犯行，被告黃
    文旦辯稱：本案水泥塊是我買的，放在我的土地上等語，辯
    護人則以：被告黃文旦擺放本案水泥塊前，曾申請鑑界，待
    地政事務所鑑界發給複丈成果圖後，才擺放本案水泥塊於自
    己與他人共有之土地上，且被告黃文旦擺放本案水泥塊時，
    均留有適當空隙（2至3公尺），雖然令人車移動空間受阻，
    但未完全阻擋出入口，而致他人或車輛無法進出，難認被告
    黃文旦確有強制罪之主觀犯意及客觀犯行等詞為其辯護，被
    告李泳賢則辯稱：我是依父親即被告黃文旦之要求，陪同其
    前往國產建材公司購買本案水泥塊，並擺放於被告黃文旦要
    求的地點，本件是因被告黃文旦之子孫用其土地蓋房屋使用
    卻不繳稅金，被告黃文旦才擺放本案水泥塊於自己土地上，
    要求子孫繳納稅金等語。經查：
　㈠被告黃文旦、李泳賢向國產建材公司購買本案水泥塊，並於1
    09年11月13日雇請不知情之吊車司機，以間隔2至3公尺之距
    離，擺放於本案土地上等情，業據告訴人黃明達於警詢、偵
    訊及本院審理時證述明確（見臺灣士林地方檢察署110年度
    偵字第12510號卷，下稱偵卷，第18頁至第20頁、第54頁至
    第57頁，本院110年度易字第578號卷，下稱本院卷，第37頁
    至第43頁），並有現場監視器畫面截圖、現場照片等件在卷
    可參（見偵卷第38頁至第43頁、第79頁至第82頁、本院卷第
    135頁至第139頁），復為被告黃文旦、李泳賢所不爭執，此
    部分事實，首堪認定。 
　㈡被告黃文旦、李泳賢擺放本案水泥塊時，告訴人及系爭住戶
    並未在場，被告2人自無對其等施強暴、脅迫之情事：
　　1.按刑法第304條第1項之強制罪，係以強暴、脅迫使人行無
      義務之事或妨害人行使權利，此係規定在刑法「妨害自由
      」罪章，亦即須以強暴、脅迫為方法，對人之自由有所妨
      害，始足當之。易言之，所謂「以強暴脅迫使人行無義務
      之事，或妨害人行使權利」者，其強暴脅迫之對象，須以
      「人」為要件，如妨害人行使權利時，被害人並不在場，
      自無從對人施強暴脅迫，既缺乏施強暴脅迫之手段，要與
      刑法第304條第1項之構成要件不符。又刑法第304條第1項
      稱「強暴」者，乃以實力不法加諸他人之謂，此雖不以直
      接施諸於他人為必要，即間接施之於物體而影響於他人者
      ，亦屬之，然仍需被害人在場，始有受強暴之可能，倘被
      害人根本不在場，自不足構成強暴事由（最高法院85年度
      台非字第356號、86年度台非字第122號判決意旨參照）。
      故刑法第304條第1項之強制罪，既在保護個人之意思決定
      自由，從而行為人施強暴脅迫之對象，必須以對「人」直
      接或間接為之為限，單純對「物」則不包括在內。準此，
      苟行為人對物施以強制力當時，被害人未在現場，自無從
      感受行為人對之實施之強暴脅迫手段，亦無從影響被害人
      意思決定之自由，即與本條所謂強暴、脅迫之情形有別。
　　2.查，證人即告訴人黃明達於警詢及本院審理時均證稱：我
      是在109年11月13日18時30分左右出門倒垃圾時，發現門
      口有水泥塊擋住出入，我們全家在屋外查看時，我爺爺即
      被告黃文旦親口承認說水泥塊是他委託人擺放在家門口的
      ，後來調閱附近監視器才發現被告李泳賢也在場；擺放水
      泥塊那天是禮拜五，剛好大家都下班了，所以無人發現，
      是我自己先發現的，禮拜一上班日之前里長就請人拖走，
      所以沒有接到租客反應車輛無法進出等語（見偵卷第18頁
      、本院卷第100頁至第101頁），核與告訴人提供之監視器
      畫面截圖顯示被告黃文旦、李泳賢雇用吊車將本案水泥塊
      擺放於本案土地上時，僅有被告黃文旦、李泳賢在現場指
      揮，未見告訴人及系爭住戶在場等情相符，足資認定被告
      2人擺放水泥塊之當下，告訴人及系爭住戶均不在場，無
      從感受被告上開行為，當場更未發生告訴人及系爭住戶見
      狀阻擋被告2人，雙方遂起衝突，進而影響告訴人及系爭
      住戶當時之意思決定自由，是難認被告2人有以擺放本案
      水泥塊之方式，間接對於告訴人及系爭住戶施以強暴、脅
      迫行為，自與刑法第304條第1項強制罪之構成要件有別，
      要難逕以該罪責相繩。
　㈢被告黃文旦、李泳賢擺放本案水泥塊之行為是否出於強制之
    主觀犯意，尚非無疑：
　　1.證人即新北市○○區○○○路000巷0號房屋所有權人黃巨玫固
      於偵訊時證稱：放水泥塊前，被告黃文旦有跟我說過，他
      要放水泥塊讓我的房客無法進出，讓我沒有租金收入等情
      （見偵卷第64頁），惟觀諸告訴人提供之監視器畫面截圖
      、新北市汐止地政事務所109年10月29日（土地複丈、建
      物測量）定期通知書、109年11月10日發給之土地複丈成
      果圖、新北市汐止地政事務所土地所有權狀等件所示（見
      偵卷第14頁至第17頁、第21頁、第79頁至第82頁、本院11
      0年度審易字第1461號卷第59頁），及告訴人於本院審理
      時證稱：本案水泥塊都是放在鑑界時打的鋼釘上面，水泥
      塊的位置就是複丈圖上打鋼釘的位置等語（見本院卷第10
      6頁），可知被告黃文旦於擺放本案水泥塊之前，曾申請
      地政事務所鑑界，並於鑑界時以白色噴漆標記，並將本案
      水泥塊擺放於鑑界時所打之鋼釘上，又擺放於新北市○○區
      ○○○路000巷0號、3號房屋鐵門前之水泥塊，每塊均間隔2
      至3公尺之距離，並放置於靠近房屋鐵門與鐵門間之門柱
      前，並非直接置於鐵門前方正中處，或接連擺放將房屋鐵
      門完全遮蔽，堪認被告黃文旦主觀上應認為上開1號、3號
      房屋前水泥塊擺放之地點（即鑑界鋼釘處），乃其與他人
      共有之土地，在其上擺放水泥塊，應屬於合法使用自己土
      地之行為，且亦未生阻擋他人人車進出之結果，是否確有
      強制之主觀犯意，已有可疑，本件除證人片面之指述外，
      並無具體實據可佐其說，實難逕為不利於被告犯罪事實之
      認定。
　　2.告訴人另指稱：擺放於新北市○○區○○○路000巷00號電梯前
      之水泥塊，佔據電梯前之土地，使車輛無從直接停放在電
      梯口下貨，影響電梯使用等情，但參酌告訴人證述及現場
      照片可知，上開電梯前之土地，本由告訴人胞兄自行畫有
      類似禁止臨時停車之黃網狀線，顯然並無供人暫停車輛之
      意思，佐以本案水泥塊並非直接阻擋在電梯口，令人完全
      無法進出，反而距離電梯尚有相當空間，使11號各樓層房
      屋之住戶仍得正常使用電梯上下樓，再參酌被告2人雇用
      吊車擺放本案水泥塊之時間，乃於上址1號、3號及11號房
      屋1至4樓住戶下班之後、公司未營業之時，告訴人及系爭
      住戶均未能即時發覺，亦未實際發生人車遭本案水泥塊妨
      害進出之事實，亦據告訴人陳述在卷，均足徵被告2人辯
      稱本件係因被告黃文旦不滿告訴人及其他子孫不繳納稅金
      ，才會擺放本案水泥塊抗議，並無妨害他人進出自由之意
      思，尚非全然子虛，應堪採信。
五、綜上，被告黃文旦、李泳賢固有於上開時地將本案水泥塊擺
    放於本案土地上之行為，但並未當場施強暴、脅迫於告訴人
    及系爭住戶，難認被告2人有何強制罪之犯行及犯意，檢察
    官所舉前開事證經綜合評價之結果，尚未達於通常一般人均
    不致有所懷疑，而得確信其為真實之程度，本院尚無從形成
    有罪確信之心證。此外，復無其他積極證據足認被告2人有
    公訴意旨所指之強制犯行，揆諸前開法律規定及說明，自應
    為無罪之諭知。
據上論斷，應依刑事訴訟法第301條第1項，判決如主文。 
本案經檢察官黃德松提起公訴，檢察官薛雯文到庭執行職務。
中　　華　　民　　國　　111 　年　　7 　　月　　4 　　日
                  刑事第二庭法  官  黃于真
以上正本證明與原本無異。　　　　　　　　　　　　　　　　如不服本判決應於收受送達後20日內向本院提出上訴書狀，並應敘述具體理由。其未敘述上訴理由者，應於上訴期間屆滿後20日內向本院補提理由書( 均須按他造當事人之人數附繕本) 「切勿逕送上級法院」。」
因疫情而遲誤不變期間，得向法院聲請回復原狀。
　　                        書記官  林毓珊
中　　華　　民　　國　　111 　年　　7 　　月　　4 　　日